【裁判字號】    98,訴,1850
【裁判日期】    981014
【裁判案由】    塗銷所有權移轉登記等
【裁判全文】
臺灣板橋地方法院民事判決              98年度訴字第1850號
原      告  甲○○
訴訟代理人  陳介輔律師
被      告  丙○○
                        （頂樓.
被      告  乙○○
上列當事人間請求塗銷所有權移轉登記等事件，經本院於民國98
年9月30日言詞辯論終結，判決如下：
    主  文
被告乙○○應將雲林縣莿桐鄉○○段744 地號、應有部分90 000
分之1576之土地以買賣原因於民國98年3 月2 日雲林縣斗六地事
務所（98年斗六地普字第022570號）辦理所有權移轉之登記予以
塗銷，回復為丙○○所有原狀。
原告其餘之訴駁回。
訴訟費用由被告乙○○負擔。
    事實及理由
一、本件被告均經合法通知，無正當理由，均未於言詞辯論期日
    到場，核無民事訴訟法第386 條各款所列情形，爰依原告聲
    請，由其一造辯論而為判決。
二、原告起訴主張：
  (一)就先位之訴部分：
    坐落雲林縣莿桐鄉○○段744 地號、應有部分90 000分之15
    76之土地（下稱系爭土地）原登記為被告丙○○所有，因被
    告丙○○詐欺原告新台幣（下同）57萬2 千元，而受有刑事
    有罪判決確定，且原告亦請求被告丙○○償還57萬2 千元加
    計法定利息判決確定在案，嗣於98年3 月2 日被告二人佯以
    買賣為原因，將之移轉登記為被告乙○○所有（被告二人為
    兄弟關係），以避免系爭土地遭原告聲請強制執行，則被告
    二人間就系爭土地之買賣契約既屬通謀虛偽而依民法第87條
    第1 項規定為無效。又被告乙○○知其為虛偽買賣契約無效
    ，則被告乙○○應將雲林縣莿桐鄉○○段744 地號應有部分
    90000 分之1576之不動產以買賣之原因於民國98年3月2日向
    雲林縣斗六地事務所（98年斗六地普字第022570號）辦理所
    有權移轉之登記予以塗銷，回復為丙○○所有之原狀，爰訴
    請確認上開買責契約無效，併依民法第242條第1項、第113
    條規定訴請塗銷登記回復原狀等語。併為先位訴之聲明：
    (1)確認被告間就系爭土地之買賣契約無效。
    (2)被告乙○○應將雲林縣莿桐鄉○○段744 地號應有部分
      90000 分之1576之不動產以買賣之原因於民國98年3 月2
      日向雲林縣斗六地事務所（98年斗六地普字第022570號）
      辦理所有權移轉之登記予以塗銷，回復為丙○○所有。
  (二)就備位之訴部分：
    縱令被告二人就系爭土地之所有權移轉登記係屬有償對價之
    關係，然因被告丙○○之財產僅有系爭土地，別無其他財產
    ，竟將系爭土地移轉登記予被告乙○○，所為之行為已侵害
    原告之債權行使，被告乙○○於買受系爭土地時當亦知悉被
    告丙○○移轉系爭土地之動機，爰依民法第244 條第2 項規
    定撤銷被告二人間之系爭土地買賣契約之債權行為及物權行
    為，另依同條第4 項規定，請求塗銷所有權移轉登記回復登
    記為被告丙○○所有之原狀等語。併為備位訴之聲明：
    (1)被告間就系爭土地所為買賣行為及物權行為應予撤銷。
    (2)被告乙○○應將雲林縣莿桐鄉○○段744 地號應有部分90
      000 分之1576之不動產以買賣之原因於民國98年3 月2 日
      向雲林縣斗六地事務所（98年斗六地普字第022570號）辦
      理所有權移轉之登記予以塗銷，回復為丙○○所有。
三、被告經合法通知，無正當理由，均未於言詞辯論期日到場，
    亦未提出準備書狀作何聲明或陳述。
四、原告先位之訴，請求確認被告間就系爭土地之買賣契約無效
    之訴部分：
  (一)本件原告訴請確認被告間就系爭土地之買賣契約無效之訴部
    分，係主張：被告二人就系爭土地之買賣契約係通謀虛偽，
    應屬無效等語。
  (二)按訴權之存在要件有二：一為訴訟成立要件，一為權利保護
    要件，權利保護要件中，於確認之訴，必須原告有即受確認
    判決之法律上利益，始能認為為有保護之必要，此項要件如
    有欠缺，法院應以原告之訴無理由，以判決駁回之。再按民
    事訴訟法第247 條第1、2項規定：「確認法律關係之訴，非
    原告有即受確認判決之法律上利益者，不得提起之；確認證
    書真偽或為法律關係基礎事實存否之訴，亦同」；「前項確
    認法律關係基礎事實存否之訴，以原告不能提起他訴訟者為
    限」。此係89年2月9日修正公布，修正理由，在於發揮確認
    之訴預防及解決紛爭之功能，故擴大其適用範圍及於事實，
    然為免導致濫訴，就事實之存否，限於其為法律關係之基礎
    事實，並以原告不能提起他訴訟時，始得提起，否則即認原
    告無即受確認判決之法律上利益，此觀該條之立法理由自明
    。又按契約為法律關係之發生原因，非即法律關係之本身，
    契約之存在與否，或有效與否，本屬一種事實問題或法律問
    題，尚非屬法律關係（最高法院87年台上字第2079號判決意
    旨參照）。是原告提起本件確認被告二人間就系爭土地之買
    賣契約無效之訴，揆諸前開說明，應以原告不能提起他訴訟
    為限，否則其訴即無確認判決之法律上利益。但查原告已併
    同提起請求被告乙○○應就系爭土地塗銷以買賣為原因之移
    轉所有權登記，回復為被告丙○○所有之訴，亦即原告已得
    提起塗銷所有權移轉登記之訴訟救濟，則原告殊無提起確認
    之訴之即受確認判決之法律上利益，應可認定。
  (三)基上，原告訴請確認被告間就系爭土地之買賣契約無效之訴
    ，因得提起其他訴訟，且實際上亦已併同提起塗銷登記回復
    原狀之訴在案，原告殊無即受確認判決之法律上利益，不合
    民事訴訟法第247條第2項規定之要件。是原告訴請確認被告
    間就系爭土地之買賣契約無效之訴，即欠缺權利保護必要之
    要件，為無理由，應予駁回。
五、原告先位之訴，請求塗銷系爭土地所有權移轉登記回復原狀
    之訴部分：
  (一)原告主張：系爭土地原登記為被告丙○○所有，因被告丙○
    ○詐欺原告57萬2 千元，而受有刑事有罪判決確定，且原告
    亦請求被告丙○○償還57萬2 千元加計法定利息判決確定在
    案，嗣於98年3 月2 日佯以買賣為原因，將之移轉登記為被
    告乙○○所有（被告二人兄弟關係），以避免系爭土地遭原
    告聲請強制執行，則被告間就系爭土地之買賣契約既屬通謀
    虛偽而無效，被告乙○○當知該虛偽買賣契約為無效，則被
    告乙○○應將雲林縣莿桐鄉○○段744 地號應有部分90000
    分之1576之不動產以買賣之原因於民國98年3 月2 日向雲林
    縣斗六地事務所（98年斗六地普字第022570號）辦理所有權
    移轉之登記予以塗銷，回復為丙○○所有之原狀等語。
  (二)按民法第242 條規定：「債務人怠於行使其權利時，債權人
    因保全債權，得以自己之名義，行使其權利。但專屬於債務
    人本身者，不在此限。」；第113 條規定：「無效法律行為
    之當事人，於行為當時知其無效，或可得而知者，應負回復
    原狀或損害賠償之責任。」。
  (三)本件原告主張上開之情，業據提出民、刑事判決書（本院97
    年度易字第1201號刑事判決書、臺灣高等法院97年度上易字
    第2246號刑事判決書、同院97年度訴易字第99號民事判決書
    ）、土地登記簿謄本、財產歸屬資料清單、土地異動索引表
    為證。且被告乙○○經合法通知，無正當理由，未於言詞辯
    論期日到場辯論，亦未提出書狀為任何聲明或陳述，則被告
    乙○○就原告上開主張之事實視同自認（見民事訴訟法第28
    0條第3、1項）。是原告此部分之主張，應堪認定實在。
  (四)從而，原告以被告二人間就系爭土地買賣因通謀虛偽而無效
    ，則依民法第242、113條規定，代位丙○○請求被告乙○○
    應將雲林縣莿桐鄉○○段744地號應有部分90000分之1576之
    土地以買賣原因於民國98年3月2日向雲林縣斗六地事務所（
    98年斗六地普字第022570號）辦理所有權移轉之登記予以塗
    銷，回復為丙○○所有，為有理由，應予准許。
六、原告另主張備位之訴，其目的僅在於先位之塗銷系爭土地所
    有權移轉登記，回復為丙○○所有之原狀是否勝訴，倘該塗
    銷回復原狀之訴敗訴，始就備位之訴為審判。雖原告另提先
    位確認之訴敗訴，但因並非被告二人就系爭土地之買賣契約
    有效，而係屬於通謀虛偽之無效買賣契約，僅係原告無確認
    法律上之利益致不得提起確認之訴而已，是實質上原告先位
    之訴之事實仍屬有理由。且原告提起本件訴訟之目的既在於
    塗銷系爭土地所有權移轉登記，回復為丙○○所有之原狀，
    以利原告得聲請強制執行滿足其債權之受償，是既因本院認
    前開原告先位聲明「被告乙○○應將雲林縣莿桐鄉○○段74
    4 地號應有部分90000 分之1576之不動產以買賣之原因於民
    國98年3 月2 日向雲林縣斗六地事務所（98年斗六地普字第
    022570號）辦理所有權移轉之登記予以塗銷，回復為丙○○
    所有原狀。」，為有理由，原告起訴目的已達到，是原告備
    位之請求依法即無再加審究之必要，併此敘明。
七、訴訟費用負擔：民事訴訟法第79條。
中    華    民    國    98    年    10    月    14    日
                  民事第二庭    法  官  李行一
以上正本係照原本作成
如對本判決上訴，須於判決送達後20日內向本院提出上訴狀
中    華    民    國    98    年    10    月    14    日
                                書記官  蔡於衡


司法院資訊處製作；財團法人民間司法改革基金會備份。
